最　高　行　政　法　院　判　決
　　　　　　　　　　　　　94年度判字第00140號
上　訴　人　甲○○
被 上訴 人　國立岡山高級農工職業學校
代　表　人　邱明輝
上列當事人間因資遣事件，上訴人對於中華民國92年12月9日高
雄高等行政法院92年度訴更字第52號判決，提起上訴，本院判決
如下：
　　主  文
上訴駁回。
上訴審訴訟費用由上訴人負擔。
　　理  由
一、本件上訴人在原審起訴意旨略以：上訴人係被上訴人（前台
    灣省岡山高級農工職業學校）教師兼體育組長，因代人興訟
    討債、曠職費時、影響教學，經監察院於民國（下同）65年
    7月16日以糾字第10號糾舉案以上訴人已不堪為人師表為由
    ，予以糾舉，並經被上訴人依前台灣省政府教育廳65年8月
    19日教人字第52698號、同年9月13日教人字第61276號等函
    示、及台灣省各級學校教職員遴用辦法第54條第3款規定，
    自65年8月31日起予以解聘在案。嗣因司法院釋字第434號及
    第491號解釋分別指出「．．．公務人員保險法於第16條第1
    項關於養老給付僅規定依法退休人員有請領之權，對於其他
    離職人員則未規定，與憲法第15條保障人民財產權之意旨不
    符，應即檢討修正」、「．．．中央或地方機關依公務人員
    考績法或相關法規之規定對公務人員所為免職之懲處處分，
    為限制人民服公職之權利，實質上屬於懲戒處分，其構成要
    件應由法律定之，方符憲法第23條之意旨。．．．相關法令
    應依本解釋意旨檢討改進，其與本解釋不符部分，應自本解
    釋公布之日起，至遲於屆滿2年時失其效力」。上訴人乃於
    90年9月3日向教育部中部辦公室陳情，請求命被上訴人代申
    領公保養老給付及將其解聘改為資遣等。教育部中部辦公室
    函轉請被上訴人查復，並經被上訴人於90年10月2日以90岡
    農人字第2446號函示予以拒絕。上訴人不服，循序提起本件
    行政訴訟，前經原審91年度訴字第169號裁定駁回上訴人之
    訴，上訴人提起上訴，經最高行政法院92年度裁字第996號
    裁定將原裁定廢棄，發回原審更為審理。按監察院並無權糾
    舉上訴人，且其糾舉案亦與事實不合，被上訴人自不得據以
    解聘上訴人，況上訴人於被上訴人解聘前，亦已提出辭職並
    經被上訴人校長批准，是上訴人之解聘，於法不合。又司法
    院釋字第434號解釋意旨指明各種離職公職人員無論任何原
    因離開其原職，其所繳納之公保保險費，均可立即請領養老
    給付，公教人員保險法亦已依前開司法院釋字第434號之意
    旨予以修正，是上訴人自得據以請求給付養老給付。上訴人
    已在教育界服務23年又2個月，上訴人雖無退休金，被上訴
    人亦應給付上訴人23年之資遣費，始為合理。為此請判決將
    訴願決定及原處分均撤銷，並命被上訴人應給付23年之資遣
    費及代上訴人向考試院銓敘部申請17年9個月之養老年金，
    並自65年8月1日起至清償日止按週年利率5%之法定利息與優
    惠存款利息，及被上訴人應於上訴人獲勝訴判決之次日起算
    之2個月內給付上訴人資遣費及養老給付等語。
二、被上訴人則以：上訴人於65年因監察院糾舉，經台灣省政府
    教育廳函示本校應予解聘在案，上訴人被解聘後，雖有向台
    灣省政府提出訴願，但經台灣省政府以65年12月31日府訴二
    字第124453號函送訴願決定書在案，上訴人並未再提起再訴
    願而確定，對同一事由，應不再受理。且上訴人於65年8月
    31日被解聘時，已逾公法上請求權5年時效，經查上訴人公
    保年資雖滿15年以上，惟其解聘時尚未符合年滿55歲之要件
    。另該公教人員保險法修正並未規定可溯及至84年3月1日以
    前，是上訴人之主張為無理由等語，資為抗辯。
三、原審斟酌全辯論意旨及調查證據結果，以：經查立法院鑑於
    司法院釋字第434號解釋應儘速修法之明示，乃於88年5月29
    日修訂公教人員保險法（原名稱：公務人員保險法）時，將
    「繳付保險費滿15年並年滿55歲離職退保」納入得請領養老
    給付之條件。立法院為補救公教人員保險法第14條修正案延
    至88年5月29日始完成立法程序，並對於84年3月1日以後而
    88年5月30日修法以前加保多年離職退保者之養老給付權益
    保障之漏失，乃再於89年1月26日修正公教人員保險法，增
    列第14條第5項規定，並於第26條第2項規定追溯自88年5月
    31日施行。此與公教人員保險法於88年5月29日修正前相較
    ，新法除被保險人於前開88年5月29日公教人員保險法生效
    日後之繳付保險費滿15年並年滿55歲而離職退保之公教人員
    ，亦得請領養老給付外，溯及84年3月1日以後至88年5月30
    日間，符合繳付保險費滿15年並年滿55歲而離職退保之公教
    人員，亦得依現行公教人員保險法第14條第5項規定予以一
    次養老給付。至於84年3月1日以前繳付保險費雖滿15年並年
    滿55歲而離職退保之公教人員，倘非因退休而離職，仍應適
    用原公務人員保險法第16條之規定，無請領養老給付之餘地
    。姑不論上訴人之離職退保究係基於自行辭職或遭被上訴人
    解聘，其離職退保既係於65年間，並不在前開規定之追溯期
    間內，況上訴人離職退保時年僅43歲，並不符前開規定需年
    滿55歲之要件。是現行公教人員保險法雖嗣後立法規定關於
    繳付保險費年滿15年並年滿55歲而離職退保者，有追溯期間
    之增修，但上訴人仍不得主張適用現行公教人員保險法第14
    條第1項前段規定或同條第5項規定請領養老給付。故上訴人
    訴稱：司法院釋字第434號解釋意旨指明各種離職公職人員
    無論任何原因離開其原職，其所繳納之公保保險費，均可立
    即請領養老給付，公教人員保險法亦已依前開釋字第434號
    之意旨予以修正，上訴人自得據以請求給付養老給付云云，
    顯有誤解，委不足採。次查上訴人於65年間離職當時，關於
    教師資遣並無特別規定，而當時資遣人員之資遣給與，應由
    具資遣條件之公務人員檢具相關文件，交由服務機關報經行
    政院或省（市）政府核定為前提，亦即申報資遣之人員必須
    具有資遣條件，並已經核定資遣，方有資遣給與之可言。經
    查上訴人係因遭監察院糾舉而自行辭職或遭解聘，其顯未有
    符合行政院57年6月5日台（57）人政肆字第06151號令頒實
    施之行政院暨所屬各級機關公務人員退休資遣及待命進修實
    施要點第9點至第11點所規定之資遣條件，且本件更無任何
    資遣處分之存在。則上訴人主張被上訴人自應給付上訴人資
    遣費，亦不足採。至於上訴人究係自行辭職或係遭受解聘，
    與本案之結論並無影響，況上訴人對於被上訴人之解聘，雖
    曾向臺灣省政府提出訴願，惟未再提起再訴願救濟，為兩造
    所不爭執，則該解聘之處分，應告確定，且其內容已對相對
    人、關係人及原處分機關發生實質之存續力，是關於上訴人
    前開之主張，本院已無再予審究之必要。綜上所述，原處分
    於法並無不合。又訴願決定雖誤以本件否准處分非係行政處
    分為由，駁回上訴人之訴願，而有可議，惟其於結論與本院
    尚無二致，仍可予以維持等由。據以駁回上訴人在原審之訴
    。
四、本院按：司法院釋字第434號解釋固謂：「．．．。公務人
    員保險法規定之保險費，係由被保險人與政府按一定之比例
    負擔，以為承保機關保險給付之財務基礎。．．．。惟被保
    險人所繳付之保險費中，關於養老保險部分，承保機關依財
    政部核定提存準備辦法規定，應提撥一定比率為養老給付準
    備，此項準備之本利類似全體被保險人存款之累積。公務人
    員保險法於第16條第1項關於養老給付僅規定依法退休人員
    有請領之權，對於其他離職人員則未規定，與憲法第15條保
    障人民財產權之意旨不符，應即檢討修正。」惟該號解釋理
    由復謂：「．．．公務人員保險法於第16條第1項關於養老
    給付僅規定依法退休人員有請領之權，對於其他離職人員則
    未規定，與憲法第15條保障人民財產權之意旨不符，應即檢
    討修正。至其請領之要件及金額如何，則屬立法問題。」足
    見其意旨係諭示相關機關應配合檢討修正公務人員保險法，
    增列離職者亦得請領養老給付之規定。至於有關「離職」得
    請領給付之條件，則係由主管機關依法定程序予以制定規範
    ，尚非於該解釋後，凡過去已離職退保者均得請領公保養老
    給付。業經原判決指明甚詳，經核並無不合。是以上訴意旨
    主張其得直接基於憲法第15條、第16條規定及上述司法院解
    釋請求養老給付云云，尚無足取。次按「被保險人依法退休
    、資遣者或繳付保險費滿15年並年滿55歲而離職退保者，予
    以一次養老給付。」、「被保險人於中華民國84年3月1日以
    後88年5月30日以前付保險費滿15年並年滿55歲而離職退保
    者，依原公務人員保險法或原私立學校教職員保險條例規定
    標準予以一次養老給付。」為公教人員保險法第14條第1項
    及第5項所規定。故依上開法律規定，84年3月1日以前繳付
    保險費雖滿15年並年滿55歲而離職退保之公教人員，倘非因
    退休而離職，仍應適用原公務人員保險法第16條之規定，無
    請領養老給付之餘地。本件上訴人離職退保時間既係於65年
    間，並不在前開規定之追溯期間內，況上訴人離職退保時年
    僅43歲，並不符前開規定需年滿55歲之要件。是上訴人仍不
    合現行公教人員保險法第14條第1項前段或同條第5項規定得
    請領養老給付之要件。末查上訴人究係自行辭職或係遭受解
    聘，與本案之結論並無影響，況上訴人對於被上訴人之解聘
    ，雖曾向臺灣省政府提出訴願，惟未再提起再訴願救濟，為
    兩造所不爭執，則該解聘之處分，應告確定，且其內容已對
    相對人、關係人及原處分機關發生實質之存續力，上訴意旨
    猶執此加以爭執，亦無可採據。從而原審斟酌全辯論意旨及
    調查證據之結果，將原決定及原處分均予維持，駁回上訴人
    之訴，核無違誤。上訴論旨，仍執前詞，指摘原判決違誤，
    求予廢棄，難認有理由，應予駁回。
五、據上論結，本件上訴為無理由，爰依行政訴訟法第255條第1
    項、第98條第3項前段，判決如主文。
中    華    民    國    94    年    4    月    28     日
                  第一庭審判長法  官　黃　綠　星
                              法  官　蔡　進　田
                              法  官　黃　璽　君
                              法  官　廖　宏　明
                              法  官　黃　淑　玲
以  上  正  本  證  明  與  原  本  無  異
中    華    民    國    94    年    4    月    29     日
　　　　　　　　　　　　　　　書記官　彭　秀　玲
